【裁判字號】    97,消債抗,192
【裁判日期】    970916
【裁判案由】    聲請更生程序
【裁判全文】
臺灣高雄地方法院民事裁定           97年度消債抗字第192號
抗  告  人
即聲 請 人  甲○○
上列抗告人因消費者債務清理條例聲請更生事件，不服本院民國
97年8 月12日97年度審消債更字第151 號民事裁定，提起抗告，
本院裁定如下：
    主  文
抗告駁回。
抗告費用新台幣壹仟元由抗告人負擔。
    理  由
一、抗告意旨略以：抗告人即聲請人甲○○前向附表所示之金融
    機構分別辦理消費貸款，積欠無擔保債務合計新台幣（下同
    ）374 萬1,082 元。嗣因無法依約清償，於民國95年10月31
    日，曾與最大債權人台東中小企業銀行達成分期還款協議，
    同意自95年11月起，分153 期，依年息5 ％計算之利息按月
    償還3 萬3,000 元。惟抗告人除支付自己生活費外，尚須扶
    養親屬，且當時未與妻子離婚，目前另須支付妻子額外生活
    費，係依賴親友借款周轉始能還款，至為拮据。勉強維持約
    有1 年，始棄約毀諾，自屬不可歸責抗告人之事由所致。原
    審未能審究上情，逕以抗告人未能補正聲請更生前申請協商
    之證明文件，駁回抗告人之聲請。然依司法院於97年7 月18
    日函覆財團法人法律扶助基金會之公文所示，若債務人已依
    中華民國銀行公會會員辦理消費金融案件無擔保債務協商機
    制與金融機構成立協商，不論其協商之內容、對象及範圍為
    何，依消費者債務清理條例第151 條第6 項準用第5 項之規
    定，應已生協商成立之法律效果，無強令當事人於本條例施
    行後復踐行前置協商之必要。因此，原審逕自駁回抗告人之
    聲請更生，自無理由。爰請廢棄原裁定，並發回原審更為審
    理等語。
二、按債務人與金融機構協商成立者，不得聲請更生或清算，但
    因不可歸責於己之事由，致履行顯有重大困難者，不在此限
    ；本條例施行前，債務人依金融主管機關協調成立之中華民
    國銀行公會會員辦理消費金融案件無擔保債務協商機制與金
    融機構成立之協商，準用前項之規定，消債條例第151 條第
    5 項、第6 項分別定有明文，此即所謂協商前置主義。究其
    意旨，係因債務人受法院裁定開始更生或清算者，其生活、
    資格、權利等均將受限制，該等程序係債務清理之最後手段
    ，於無法協商時，始適用更生或清算程序清理其債務。為使
    債務人未進入最後手段前，得選擇自主解決其債務，並使債
    權人能體認消債條例之立法目的，對債務人為何會毀諾有再
    一次省思之機會及衡量其債權確保之底線，如能因此而成立
    協商，債務人則不須依該條例聲請更生或清算，亦可疏減法
    院負擔，有效分配司法資源。是該條第5 項所謂「金融機構
    」，應指「債務人之金融機構債權人全體」，即包括有擔保
    之金融機構債權人及無擔保之金融機構債權人而言，否則任
    一債權金融機構皆可輕易成立協商，而其他債權金融機構亦
    可輕易破壞上開協商結果，易致前置協商制度無從發揮其應
    有之功能。因此，如債務人於聲請更生或清算時，未能與「
    債務人之金融機構債權人全體」成立協商，僅與部分之金融
    機構達成協商，即不符合該條第5 項聲請更生或清算之要件
    ，自無同項但書所謂「因不可歸責於己之事由，致履行顯有
    重大困難者，不在此限」之問題。而該條第6 項既準用第5
    項之規定，自應為相同之解釋。故債務人依金融主管機關協
    調成立之中華民國銀行公會會員辦理消費金融案件無擔保債
    務協商機制與金融機構成立之協商，該金融機構亦應指「債
    務人之金融機構債權人全體」，始符立法意旨。次按聲請更
    生或清算不合程式或不備其他要件者，法院應以裁定駁回之
    ，但其情形可以補正者，法院應定期間先命補正，同條例第
    8 條已有明定。債務人於聲請更生或清算前若未履行同條例
    第151 條第1 項所定之前置協商，因該欠缺又非屬短期間得
    以補正，為免延宕，應認無從補正，自應以裁定駁回之。
三、經查：
（一）抗告人甲○○前向附表所示之金融機構分別辦理消費貸款
      ，積欠無擔保債務合計374 萬1,082 元。嗣於95年10月31
      日，曾與最大債權人台東中小企業銀行達成分期還款協議
      ，同意自95年11月起，分153 期，依年息5 ％計算之利息
      按月償還3 萬3,000 元一情，固有該協議書及無擔保債務
      還款計畫附卷可稽（見原審卷第48、54頁）。惟依抗告人
      所提出債權人清冊，尚列載合作金庫商業銀行為債權銀行
      ，並未見依前開協商機制參與協商。經本院向該銀行函詢
      結果，覆稱抗告人曾於91年7 月17日邀同邱鵬飛擔任連帶
      保證人申貸公教人員小額貸款100 萬元，截至97年6 月17
      日尚欠本金、利息、違約金合計56萬1,012 元未清償，該
      貸款未曾依中華民國銀行公會會員辦理消費金融案件無擔
      保債務協商機制協商等語，有該銀行97年6 月17日合金東
      高催字第0970002560號函在卷可參。則依上開說明，抗告
      人聲請本院裁定更生，自應依上開前置協商之規定，再向
      全體債權人之最大債權銀行即合作金庫商業銀行申請共同
      協商。
（二）基此，原審於97年6 月24日裁定命抗告人於裁定送達翌日
      起14日內，補正提出於消費者債務清理條例施行後，向最
      大債權金融機構檢附下列資料：(1)前置協商申請書正本(2)
      身份證正反面影本(3)前置協商申請人財產及收支狀況說明
      書正本(4)債權人清冊（檢附向財團法人金融聯合徵信中心
      申請金融機構債權人清冊正本）(5)近2 年度綜合所得資料
      清冊及最近1 個月核發之財產資料清單(6)近3 個月薪資證
      明文件(7)勞工保險被保險人投保資料表及明細正本（如無
      投保則無須提供）申請協商之證明文件（須提出全部申請
      資料及最大債權金融機構收受之證明），然抗告人不僅為
      依限提出，並另附具上開司法院函文表示依法無庸再未申
      請協商等語，足見抗告人確未依法踐行前置協商程序。
（三）消費者債務清理條例第151 條第5 項所規定之金融機構，
      係指全體金融機構，已如上述，且不因是否曾與部分債權
      銀行依協商機制達成協議而有所不同。抗告人雖提出該司
      法院函文為其主張之憑據，然該函文係司法院秘書長回覆
      財團法人法律扶助基金會所表示之見解，本無拘束法院之
      效力，該函已特予說明。從而，抗告人猶執陳詞，指摘原
      裁定不當，求予廢棄原裁定，為無理由，應予駁回。
四、據上論結，本件抗告為無理由，依消費者債務清理條例第15
    條，民事訴訟法第495 條之1 第1 項、第449 條第1 項、第
    95條、第78條，裁定如主文。
中    華    民    國    97    年    9     月    16    日
                  民事第四庭  審判長法  官  黃國川
                                    法  官  郭瓊徽
                                    法  官  李嘉益
以上證明與原本無異。
本裁定不得再抗告。
中    華    民    國    97    年    9     月    17    日
                                    書記官  王美玲


司法院資訊處製作；財團法人民間司法改革基金會備份。
